【裁判字號】    96,上訴,5248
【裁判日期】    970219
【裁判案由】    偽造文書等
【裁判全文】
臺灣高等法院刑事判決                96年度上訴字第5248號
上  訴  人  臺灣新竹地方法院檢察署檢察官
上  訴  人  丙○○
即  被  告
上列上訴人因被告偽造文書等案件，不服臺灣新竹地方法院96年
度訴字第542號，中華民國96年10月31日第一審判決（起訴案號
：臺灣新竹地方法院檢察署96年度偵字第1571號），提起上訴，
本院判決如下：
    主  文
原判決撤銷。
丙○○共同連續犯行使偽造私文書罪，處有期徒刑貳年。偽造之
「乙○○」印章壹枚，「臺北富邦銀行房屋貸款契約書」上偽造
之「乙○○」署名共肆枚、印文共柒枚，「土地建築改良物抵押
權設定契約書」上偽造之「乙○○」印文共柒枚均沒收。
    事  實
一、丙○○於民國（下同）93年4月間因需款，而姓名年籍不詳
    綽號阿昆（下稱阿昆）成年人，向丙○○告知可代向富邦商
    業銀行股份有限公司（下稱臺北富邦銀行）辦理房屋貸款，
    僅需提供房屋及土地權狀，即可代為處理保證人簽名對保事
    宜並核發貸款，惟需支付核貸金額百分之八之佣金。丙○○
    乃於93年4月間某日在新竹市○○路452巷5弄30號家中，竊
    取其母乙○○所有位於新竹市○○段○○段32地號土地及其
    上門牌號碼新竹市○○路452巷5弄30號建物之房地所有權狀
    ，及乙○○之國民身分證正本（親屬間竊盜部分因未據乙○○提出告訴，而未經檢察官起訴），再與阿昆分別基於行使
    偽造私文書之概括犯意聯絡，及使公務員登載不實事項於職
    掌公文書、意圖為自己不法所有之犯意聯絡，先由阿昆於93
    年4月間某日委託某不知情之刻印店偽刻「乙○○」之印章
    ，於93年4月27日對保時，由丙○○在「臺北富邦銀行房屋
    貸款契約書」之借款人欄、對保簽章欄簽名，並於其上或其
    他重要欄位、空白處蓋用自己印章後，將乙○○之國民身分
    證、房地之權狀交予阿昆辦理，阿昆再於契約書上之「連帶
    保證人欄」、「擔保物所有權人欄」、「對保簽章欄」等處
    ，接續偽簽「乙○○」之署名共四枚，並於各該署名欄或其
    他重要欄位、空白處接續蓋用上開偽刻「乙○○」之印章共
    七枚，而偽造乙○○同意擔任丙○○貸款新台幣（下同）42
    8萬元之連帶保證人及提供上開房地供作擔保之私文書，再
    由阿昆持向臺北富邦商業銀行申請貸款而行使之。翌日即94
    年4月28日，阿昆再前往新竹市地政事務所，承上開行使偽
    造私文書之概括犯意，於「土地建築改良物抵押權設定契約
    書」上之「義務人欄」或其他重要條文約款上接續蓋用上開
    偽刻之「乙○○」印章共計七枚，而偽造表彰乙○○同意提
    供上開房地予臺北富邦銀行設定抵押權之私文書，嗣持向新
    竹市地政事務所申請設定最高限額抵押權登記而行使之，致
    使該承辦公務員於形式審查後，乃將乙○○以上開房地設定
    最高限額抵押權515萬元予台北富邦銀行之不實事項，登載
    在職務上所掌之土地、建物登記簿等公文書上，嗣亦致臺北
    富邦銀行徵信部門陷於錯誤，同意核貸丙○○428萬元，並
    於93年4月30日扣抵丙○○前所積欠之小額貸款19909元後，
    核撥426萬91元至丙○○設於台北富邦銀行帳號00000000000
    0號帳戶，足生損害於乙○○、地政機關對於土地登記事項
    管理之正確性，及臺北富邦銀行辦理徵信業務與評定貸款金
    額之正確性，嗣於94年6月29日丙○○因無法按期繳款，經
    臺北富邦銀行向臺灣新竹地方法院提起民事訴訟追討後，方
    於該案中查知上情。
二、案經臺灣新竹地方法院民事庭法官移送告發，及臺北富邦銀
    行訴請臺灣新竹地方法院檢察署檢察官偵查起訴。
    理  由
一、證據能力部分：按被告以外之人於審判外之言詞或書面陳述
    ，除法律有規定者外，不得作為證據；又被告以外之人於審
    判外之陳述，雖不符合同法第159條之1至第159條之4之規定
    ，但經當事人於審判程序同意作為證據，法院審酌該言詞陳
    述或書面陳述作成時之情況，認為適當者，亦得為證據。當
    事人、代理人或辯護人於法院調查證據時，知有第159條第1
    項不得為證據之情形，而未於言詞辯論終結前聲明異議者，
    視為有前項之同意，刑事訴訟法第159條第1項及第159條之5
    分別定有明文。查本判決下列所引用之各該被告以外之人乙○○於審判外之陳述（包含書面陳述），皆屬傳聞證據，惟
    被告雖知上開證據資料為傳聞證據，但於準備程序及審判期
    日中均表示無意見而不予爭執，且迄至言詞辯論終結前亦未
    再聲明異議，審酌上開證據資料製作時之情況，尚無違法不
    當及證明力明顯過低之瑕疵，亦認為以之作為證據應屬適當
    ，故揆諸前開規定，爰逕依刑事訴訟法第159條之5規定，認
    前揭證據資料均例外有證據能力。
二、上訴人即被告丙○○於臺灣新竹地方法院民事庭、偵查、原
    審、本院坦承上開犯罪事實，且查：
(一)、被告坦承之詞，核與證人乙○○於偵查否認擔任系爭借款債
    務之連帶保證人，及提供系爭房地供作抵押設定等語大致相
    符。至於證人乙○○雖係被告親生母親，然衡情應無為否認
    民事債務，而誣陷被告之可能。
(二)、且有上開臺北富邦銀行房屋貸款契約書、土地建築改良物抵
    押權設定契約書、現金支出傳票等件在卷可稽，是被告之自
    白乃與事實相符，堪信為真實。
(三)、至於公訴意旨雖認為被告丙○○透過阿昆成年人，知悉得透
    過時任臺北富邦銀行之行銷專員甲○○辦理理財家房屋貸款
    ，僅需提供房屋及土地權狀，即可代為處理保證人簽名對保
    事宜並核發貸款，惟需支付甲○○核貸金額百分之八之佣金
    。由甲○○於93年4月間某日委託某不知情之刻印店偽刻「
    乙○○」之印章後，於93年4月27日通知丙○○見面對保，
    由丙○○先在「臺北富邦銀行房屋貸款契約書」之借款人欄
    、對保簽章欄簽名，並於其上或其他重要欄位、空白處蓋用
    自己印章後，將乙○○之國民身分證、上開房地之權狀交予
    甲○○辦理，甲○○再於上開契約書上之「連帶保證人欄」
    、「擔保物所有權人欄」、「對保簽章欄」等處，接續偽簽
    「乙○○」之署名共四枚，並於各該署名欄或其他重要欄位
    、空白處接續蓋用上開偽刻「乙○○」之印章共四枚等情，
    因認為甲○○係共犯，但偵查、原審甲○○並未到案，檢察
    官僅依被告丙○○之陳述，即認定甲○○係共犯，惟審理程
    序經通知證人甲○○到庭作證，據其陳述不認識被告，房屋
    貸款事項係楊芬萍承辦等詞，而被告亦陳明交阿昆辦理，阿
    昆獲得百分之八等詞，足見甲○○並非共犯，係阿昆之成年
    人始為共犯。
(四)、綜上，本件被告犯行事證明確，堪予認定，應該依法論科。
三、論罪科刑部分：
(一)、被告行為後，刑法業於94年1月7日修正，於94年2月2日公布
    ，並於95年7月1日施行。按行為後法律有變更者，適用行為
    時之法律，但行為後之法律有利於行為人者，適用最有利於
    行為人之法律，修正後即現行刑法第2條第1項定有明文。又
    按比較新舊法，應就罪刑有關之共犯、未遂犯、想像競合犯
    、牽連犯、連續犯、結合犯，以及累犯加重、自首減輕暨其
    他法定加減原因（如身分加減）與加減例等一切情形，本於
    統一性及整體性原則，綜其全部罪刑之結果而為比較，最高
    法院95年5月23日第8次刑庭會議決議可資參照。經查：
１、刑法第339條第1項之詐欺取財罪，其罰金刑之法定刑原為得
    科銀元一千元以下罰金，依修正後刑法施行法增訂第1條之1
    規定：「中華民國94年1月7日刑法修正施行後，刑法分則編
    所定罰金之貨幣單位為新臺幣。94年1月7日刑法修正時，刑
    法分則編未修正之條文定有罰金者，自94年1月7日刑法修正
    施行後，就其所定數額提高為三十倍。但72年6月26日至94
    年1月7日新增或修正之條文，就其所定數額提高為三倍」，
    及刑法第33條第5款修正為：「主刑之種類如下：五、罰金
    ：新臺幣一千元以上，以百元計算之」等規定觀之，依修正
    後之法律，刑法第339條第1項之詐欺取財罪所得科處之罰金
    刑最高額為新臺幣三萬元、最低額為新臺幣一千元。然依被
    告行為時即修正前刑法第33條第5款規定之罰金最低額為銀
    元一元，並提高十倍計算，前開罰金刑，最高額為銀元一萬
    元，最低額為銀元十元，若換算為新臺幣，最高額雖與新法
    同為新臺幣三萬元，然最低額僅為新臺幣三十元。比較上述
    修正前、後之刑罰法律，修正後之規定並未較有利於被告。
２、被告行為後，刑法第28條：「二人以上共同實施犯罪之行為
    者，皆為正犯」之規定，修正為「二人以上共同實行犯罪之
    行為者，皆為正犯」，修正後之規定亦未較有利於被告。
３、被告行為後，刑法第55條後段牽連犯之規定，亦於94年1月7
    日公布刪除，並於95年7月1日施行，此刪除雖非犯罪構成要
    件之變更，但顯已影響行為人刑罰之法律效果，自屬法律有
    變更。於被告行為時，被告所涉詐欺取財罪、行使偽造私文
    書、使公務員登載不實罪等三罪，僅須從一重之一罪論處，
    然依修正後法律，被告上開行為即須數罪併罰，修正後之規
    定對於被告並未較被告行為時有利。
４、被告行為後，刑法第56條連續犯之規定亦於94年1月7日公布
    刪除，並於95年7月1日施行，則新法修正施行前，被告上開
    多次行使偽造私文書罪之行為，如符合連續犯之概念，即僅
    以1罪論且最重僅加重其刑至二分之一，然於修法後即須分
    論併罰，修正後之規定並未較有利於被告。
５、綜上整體比較後，因修正後之法律規定並未較有利於被告，
    依現行法刑法第2條第1項「從舊從輕」原則，本案自應整體
    適用被告行為時之法律，合先敘明。
(二)、按於房屋貸款契約書連帶保證人欄簽名蓋章，係表明簽署人
    願為該筆借據貸款擔任連帶保證而負連帶清償之責；於土地
    建築改良物抵押權設定契約書義務人欄簽名蓋章，系表明簽
    署人願意提供契約內約定之不動產作為抵押權義務人設定，
    均屬於刑法第210條之私文書。被告與阿昆共同偽造被告母
    親乙○○上開文書後，分別持向臺北富邦銀行借款，及持向
    地政事務所申請設定登記抵押權之行為，核被告所為係分別
    觸犯刑法第216條、第210條之行使偽造私文書罪，刑法第21
    4條使公務員登載不實罪，及刑法第339條第1項之詐欺取財
    罪。被告與阿昆之成年人就上開犯行，均有犯意聯絡及行為
    分擔，均應論以共同正犯（起訴書誤認被告與甲○○係共犯
    ，應予以更正）；被告與阿昆共同利用不知情之刻印店偽造
    乙○○之印章一枚，為間接正犯。被告分別共同於「房屋貸
    款契約書」、「土地建築改良物抵押權設定契約書」中多次
    偽造乙○○之簽名或印文，分別係利用同一犯罪機會接續為
    之，均為接續犯，屬單純一罪；被告於上開文書中共同偽造
    乙○○簽名、印文之行為，均係屬其共同偽造各該私文書之
    階段行為，均不論罪；被告與阿昆共同偽造上開私文書後，
    繼而共同交付予銀行人員或地政人員行使之，其偽造私文書
    之低度行為均為行使私文書之高度行為所吸收，均不另論罪
    ；被告先後二次共同行使偽造之房屋貸款契約書、土地建築
    改良物抵押權設定契約書私文書之行為，時間緊接，所犯構
    成要件相同之罪，顯係出於概括之犯意為之，屬連續犯，應
    依修正前刑法第56條論以一罪並加重其刑。被告所犯上開共
    同連續行使偽造私文書罪、共同使公務員登載不實罪，及共
    同詐欺取財罪三罪間，有方法及目的之牽連犯關係，應依修
    正前刑法第55條之規定從一重之共同連續行使偽造私文書罪
    處斷。
(三)、原審予被告以論罪科刑固非無見，惟查：甲○○並非共犯，
    原審誤認為甲○○係共犯，而有未洽，檢察官上訴雖以：「
    依中華民國96年罪犯減刑條例第3條規定，所明文列舉經宣
    告死刑、無期徒刑或逾有期徒刑一年六月之刑而不予減刑之
    罪名，尚不包括刑法第216條、第210條行使偽造私文書罪，
    即如經法院宣告所犯法條為刑法第216條、第210條行使偽造
    私文書罪，無論刑期是否逾有期徒刑一年六月，均有減刑之
    適用餘地。被告所為既經原審認定係犯刑法第216條、第210
    條連續行使偽造私文書罪，判處有期徒刑二年，自應適用上
    開減刑條例予以減刑，原審就被告刑期未援引上開減刑條例
    予以減刑，顯違背法令」等詞，然被告之偽造文書罪雖為得
    減刑之罪，惟其牽連所犯刑法第339條第1項之詐欺罪，依中
    華民國九十六年罪犯減刑條例第3條第1項第15款，處刑在有
    期徒刑一年六月以上者，不予減刑，自不得減刑（96年度台
    抗字第553號），是檢察官此部分之上訴理由並非可採。而
    檢察官上訴雖另以：「原審既認被告丙○○未經被害人乙○○（即被告之母）同意，即擅自偽造乙○○願意擔任借款連
    帶保證人，並同意提供被害人乙○○名下房屋土地供抵押登
    記等私文書，以達向銀行詐取貸款之目的，總計詐得借款
    428萬元，金額甚鉅，迄今均未積極償還，亦未與被害人臺
    北富邦商業銀行達成和解，且其施用詐欺之手段侵害被害人
    乙○○財產、信用，造成銀行呆帳金額龐大，不宜寬恕，惟
    判處被告有期徒刑二年，如經依法減刑後，僅需執行有期徒
    刑一年，顯屬過輕。以被告所詐得之428萬元折算，相當於
    被告入監執行一個月，獲得不法所得約35萬6,666元，且被
    告自93年4月借款迄今，已逾三年，未見被告向被害人臺北
    富邦銀行為分文賠償，顯見被告就其所為並無任何悔意，又
    被害人乙○○另對被害人臺北富邦銀行提起確認債權關係不
    存在訴訟，經臺灣新竹地方法院以95年度訴字第129號民事
    判決判處被害人乙○○勝訴，致使被害人臺北富邦銀行債權
    落空，平白蒙受鉅額呆帳損失。是請撤銷原審判決，就被告
    所涉之連續行使偽造文書犯行，予以判處有期徒刑四年，經
    適用上開減刑條例，減為有期徒刑二年，方為妥適」等情，
    以及被告上訴意旨雖以判太重等詞，然按「量刑輕重係屬事
    實審法院得依職權自由裁量之事項，苟已斟酌刑法第57條各
    款所列情狀而未逾越法定刑度，不得遽指為違法（72年台上
    字第6696號判例）」，本件原審判決已經詳細記載量刑審酌
    各項被告犯罪情節及犯罪後之態度等一切情狀，並予以綜合
    考量，在法定刑內科處有期徒刑貳年，經核於法並無不合，
    且減刑為法定程序，如以減刑為原因而刻意提高量刑，亦非
    減刑立法本旨，況本件被告所犯罪名之法定最重本刑為五年
    以下有期徒刑，如量處檢察官求刑之有期徒刑四年，則其他
    高於本件犯罪所得之案件，即無從有量刑審酌之空間，是檢
    察官求刑有期徒刑四年即有未洽，是被告與檢察官此部分上
    訴意旨既未指摘原判決科刑有何違背法令，就科刑輕重為爭
    執，自非適法之上訴理由。惟原判決既有可議，仍應將原判
    決予以撤銷改判。
(四)、爰審酌被告未經乙○○之同意，即擅自偽造乙○○願意擔任
    系爭借款連帶保證人，並同意提供系爭房地供作抵押登記等
    私文書，以達向銀行詐取貸款之目的，且總計詐得428萬借
    款，金額甚鉅，迄今均未積極償還，亦未與臺北富邦銀行達
    成和解，且其施用詐欺之手段侵害乙○○之財產、信用，造
    成銀行呆帳金額數量龐大，不宜寬恕，惟另斟酌其犯後坦承
    犯行，態度良好，及其犯罪之動機、手段、學識經驗、家庭
    狀況等一切情狀，以及斟酌檢察官上訴之求刑等，量處有期
    徒刑貳年。按「本件原裁定以再抗告人謝浙龍所犯原裁定附
    表編號五號之罪，係經判處有期徒刑一年八月確定，且該案
    再抗告人係牽連犯刑法第216條、第211條之行使偽造公文書
    、同法第216條、第212條之行使偽造關於能力之證書及同法
    第339條第1項之詐欺取財罪，而從一重之行使偽造公文書罪
    處斷。其既經判處有期徒刑一年八月，且牽連犯刑法第339
    條第1項之詐欺取財罪，依中華民國九十六年罪犯減刑條例
    第3條第1項第15款規定，自不得減刑（96年度台抗字第731
    號、96年度台抗字第683號、96年度台抗字第553號參照），
    查被告犯罪行為之時間，雖係在96年4月24日之前，然依據
    前述最高法院見解，其所犯詐欺罪與行使偽造私文書罪之牽
    連犯，係從一重之行使偽造私文書罪處斷，並量處有期徒刑
    貳年，自不得減刑。
(五)、被告與阿昆共同偽造之「乙○○」印章一枚，及被告與阿昆
    共同於「房屋貸款契約書」偽造之「乙○○」署名共四枚，
    印文共七枚，於「土地建築改良物抵押權設定契約書」上偽
    造之「乙○○」印文共七枚，均應依刑法第219條規定，不
    問屬於犯人與否宣告沒收之；又上開文件雖為被告與阿昆所
    共同製作且共同供犯罪之用，惟業已交付臺北富邦銀行或地
    政機關，均已非屬被告所有，爰不另為沒收之諭知。
據上論斷，應依刑事訴訟法第369條第1項前段、第364條、第299
條第1項前段、刑法第2條第1項前段、修正前刑法第28條、第56
條、第55條、刑法第216條、第210條、第214條、第339條第1項
、第219條，修正前罰金罰鍰提高標準條例第1條前段，判決如主
文。
本案經檢察官鄭富銘到庭執行職務。
中    華    民    國    97    年    2     月    19    日
                  刑事第十二庭  審判長法  官  蔡永昌
                                      法  官  陳榮和
                                      法  官  施俊堯
以上正本證明與原本無異。
如不服本判決，應於收受送達後十日內向本院提出上訴書狀，其
未敘述上訴之理由者並得於提起上訴後十日內向本院補提理由書
（均須按他造當事人之人數附繕本）。
                                      書記官  顧哲瑜
中    華    民    國    97    年    2     月    20    日
附錄：本案論罪科刑法條全文
中華民國刑法第210條
（偽造變造私文書罪）
偽造、變造私文書，足以生損害於公眾或他人者，處5 年以下有
期徒刑。
中華民國刑法第216條
（行使偽造變造或登載不實之文書罪）
行使第210 條至第215 條之文書者，依偽造、變造文書或登載不
實事項或使登載不實事項之規定處斷。
中華民國刑法第214條
（使公務員登載不實罪）
明知為不實之事項，而使公務員登載於職務上所掌之公文書，足
以生損害於公眾或他人者，處3 年以下有期徒刑、拘役或5 百元
以下罰金。
中華民國刑法第339條
（普通詐欺罪）
意圖為自己或第三人不法之所有，以詐術使人將本人或第三人之
物交付者，處5 年以下有期徒刑、拘役或科或併科1 千元以下罰
金。
以前項方法得財產上不法之利益或使第三人得之者，亦同。
前二項之未遂犯罰之。


司法院資訊處製作；財團法人民間司法改革基金會備份。
